【裁判字號】    98,訴,1854
【裁判日期】    981119
【裁判案由】    給付報酬等
【裁判全文】
臺灣臺中地方法院民事判決              98年度訴字第1854號
原      告  傑冠不動產經紀有限公司
法定代理人  丙○○
訴訟代理人  吳榮昌律師
複代理人    張庭禎律師
            陳世川律師
被      告  甲○○
訴訟代理人  鄭秀珠律師
上列當事人間請求給付報酬等事件，本院於民國98年11月5 日言
詞辯論終結，判決如下：
    主      文
原告之訴及假執行之聲請均駁回。
訴訟費用由原告負擔。
    事實及理由
壹、兩造爭執要旨：
一、原告主張略以：緣被告於民國98年5 月9 日與原告（即「東
    森房屋」）簽訂「不動產買賣斡旋書」及「給付定金暨服務
    報酬承諾書」，委託原告以新台幣（下同）2800萬元價格，
    與坐落台中市西屯區市○○○路128 號10樓之2 房屋及基地
    所有人丁○○商談前開房地買賣事宜，被告並交付金額20萬
    元之支票充作斡旋金，委託期間至同年月17日24時止。然因
    丁○○表示若以2800萬元成交，其不付原告仲介費，即仲介
    費由原告自行爭取，丁○○實拿2800萬元。原告為促成買賣
    及避免仲介費損失，便以丁○○出價2868萬元之方式詢問被
    告是否願意購買，經被告詳細思索後而同意，兩造於同日簽
    定「契約內容變更合意書」。詎原告於同年月11日通知被告
    簽訂買賣契約，被告竟表示不願購買，原告雖感奇怪惟亦尊
    重被告意願。詎料日前發現被告於同年月25日私下與丁○○
    完成系爭房地買賣，而兩造契約兼具媒介居間及報告居間性
    質，原告已報告訂約機會，仍得請求居間報酬，且被告故意
    阻礙原告服務報酬之停止條件成就，依民法第101 條規定視
    為條件已成就，為此依約請求服務報酬28萬6800元，另依侵
    權行為法律關係請求被告賠償原告原可獲取相當於丁○○支
    付之仲介費68萬元。而被告依自由意志同意以2868萬元購買
    系爭房地，原告並無民法第571 條「利於委託人之相對人」
    或「由相對人收受利益」行為，亦無欺騙或強迫被告，被告
    依該規定拒付報酬並不可採等語。並聲明：被告應給付原告
    96萬6800元，及自起訴狀繕本送達翌日起至清償日止，按年
    息5%計算之利息；並願供擔保請准宣告假執行。
二、被告抗辯略以：被告與丁○○間就系爭房地之買賣，係由「
    中信房屋」仲介成功，與原告公司無關。而查，系爭房屋最
    初係由丁○○對外向多位仲介業表示出售之意，並由原告及
    「中信房屋」等多家仲介業協助刊登出售，被告原委由原告
    公司代為斡旋以2800萬元之價格買受，並交付斡旋金20萬元
    予原告公司進行斡旋。而系爭房地之屋主丁○○早已同意以
    2800萬元出售，原告公司竟向被告謊稱賣方不願接受該價格
    ，最低只能降至2868萬元，意圖藉此賺取期間68萬元差價，
    反觀「中信房屋」則照實以屋主同意價格2800萬元出價，故
    本件買賣實係因原告高報售價始未能由原告居間仲介，依民
    法第568 條規定，原告自不得請求報酬。又兩造間居間契約
    僅屬訂約媒介之居間，不包括報告訂約機會之居間，至於兩
    造間「給付定金暨服務報酬承諾」第二條第一、三項約定屬
    定型化契約條款，依消費者保護法第11條、11-1條、12條規
    定應為有利於消費者之解釋。再者，兩造間契約兼具委任及
    居間性質，而原告未以最有利於被告之最低價格居間仲介，
    亦未善盡居間契約之忠實報告義務，違反民法第535 條、第
    540 條、567 條規定，另依民法第571 條規定亦不得請求報
    酬等語。並聲明：原告之訴及假執行之聲請均駁回。如受不
    利判決，願供擔保請准宣告免為假執行。
貳、本件兩造不爭執事項如下：
  (一)兩造於98年5 月9 日簽訂「不動產買賣斡旋／承諾契約書」
    及「給付定金暨服務報酬承諾書」。
  (二)原告於委託期間以丁○○出價2868萬元銷售系爭房地詢問被
    告是否願意購買，於98年5 月11日通知被告簽訂買賣契約時
    ，被告表示不願購買。
  (三)被告於98年5 月25日與丁○○就系爭房地訂立買賣契約。
、得心證之理由：
一、按稱居間者，謂當事人約定，一方為他方報告訂約之機會或
    為訂約之媒介，他方給付報酬之契約，民法第565 條定有明
    文。故民法債編之居間可分為單純報告訂約機會，或為他人
    訂約之媒介之二種類型，前者稱為「報告居間」，居間人僅
    須向委託人報告訂約機會，後者稱為「媒介居間」，居間人
    尚須於他人訂約時周旋其間為之說合。而居間人，以契約因
    其報告或媒介而成立者為限，始得請求報酬，民法第568條
    第1 項亦有明定。故居間人僅於他人契約因報告或媒介而成
    立，始有報酬請求權，又媒介居間，倘僅為報告而有效果，
    固亦有報酬請求權（最高法院52年臺上字第2675號判例意旨
    參照），然仍以他人契約因而成立為要件。再者，當事人原
    不因居間人之報告或媒介，即負有訂立契約之義務，仍得本
    其自由意志，決定是否因而成立契約，此項結果之發生或不
    發生，為居間人須自行承擔之風險，此為居間特性所當然。
    原告請求被告給付居間報酬28萬6800元，而兩造就以下事項
    有爭執：(一)兩造間居間契約屬媒介居間或報告居間？(二)被告
    於98年5 月25日與丁○○就系爭房地訂立買賣契約，是否係
    因原告之媒介或報告已有效果而成立買賣契約？暨被告有無
    以不正當方法阻止居間報酬請求權之條件成就情形？爰審酌
    於後。
二、查兩造「不動產買賣斡旋／承諾契約書」已明定「立契約書
    人委託受託人居間仲介，以如後條件提出承購之意願…」，
    又「給付定金暨服務報酬承諾」關於「服務報酬」第一條約
    定：「一、如買賣成交，買方同意給付受託人成交總價百分
    之一（含稅）之服務報酬，並應於買賣雙方簽定不動產買賣
    契約書時一次付清。」，足見兩造間契約關係，係由原告周
    旋於不動產出賣人及買受人之間，為之議價、磋商並洽談買
    賣條件而為之說合，揆其性質自屬媒介居間無訛。而兩造上
    開「服務報酬」第二、三條所約定：「因不可歸責於受託人
    之事由，而有買賣契約無效、被撤銷或解除時，買方不得拒
    絕服務報酬之給付義務。」、「買方或其配偶或二親等內之
    親屬於賣方委託期限終了後二個月內，就本件不動產標的與
    賣方訂立買賣契約時，視為委託人已完成居間仲介之義務，
    此時買方仍應給付本條第一項之服務報酬予受託人。」，分
    別係就他人間買賣契約依法有效力瑕疵，或委託期限終了後
    一定期間之買賣契約，明定居間人仍有報酬請求權，旨在排
    除契約解釋之疑義，然仍未改變媒介居間之性質，原告主張
    本件契約兼具報告居間性質並無可採。惟依前揭所述，苟原
    告不待周旋於訂約人間為之說合，而僅為報告訂約機會即有
    效果，仍得許其請求報酬，惟原告主張此一有利於己事實，
    既經被告否認，依民事訴訟法第277 條規定，自應由原告負
    舉證責任。
三、原告固提出系爭房地之登記謄本及地政異動索引資料，以證
    明丁○○業於98年6 月29日以買賣為原因，將系爭房地移轉
    登記予被告，被告對此事實亦不爭執。然被告與出賣人丁○
    ○，係經由登豐不動產仲介經紀有限公司（即「中信房屋」
    ）仲介，始訂立系爭房地買賣契約，原告並已支付該公司仲
    介報酬等情，已據提出買賣契約、中信房屋服務報酬給付同
    意書及付款支票為憑，並與實際處理系爭房地出售事宜之證
    人鍾柏華（即丁○○之夫）證述略謂：96年11月購屋當初純
    粹要投資，但一直賣不出去，伊前後委託將近20家仲介公司
    出售，包括中信房屋，98年5 月10日星期日早上接到中信房
    屋人員來電詢問是否仍要出售系爭房地，當時伊已收到原告
    公司轉來的斡旋金，但仍告訴中信房屋人員2800萬元價格，
    同日下午接到中信房屋人員電話而出來與被告當面談就談成
    ，被告有提到不喜歡原告公司的一些做法，當時被告說原告
    開出一個很貴的價格，沒有提到細節，因為被告不是投過原
    告公司向伊買房子，所以伊將斡旋金退還原告公司等語，暨
    「中信房屋」仲介人員乙○○證述略謂：當初被告到中信房
    屋要看屋，系爭房屋是伊介紹被告看屋，不是被告主動要求
    ，當時伊拿銷售資料給被告，其上有房屋照片和地址，被告
    沒有說什麼，但是到現場時說他有看過了等語相符。足見系
    爭買賣契約確經由中信房屋仲介所訂立，其買賣價格2800萬
    元亦與原告所自承報價2868萬元不符，則原告空言主張本件
    買賣係因其媒介或報告訂約機會而成立，據以請求居間報酬
    ，自無可採。
四、原告主張被告以不正當方法阻止其居間報酬請求權之條件成
    就云云，而按因條件成就而受不利益之當事人，如以不正當
    行為阻其條件之成就者，視為條件已成就，為民法第101 條
    第1 項所明定。學者悉依據誠實信用原則闡釋本條規定，有
    謂：此一規定與「違反誠信義務者，不得因之而享權利」之
    一般法律原則相符（黃立，民法總則，第394 頁）；有謂：
    民法為維護誠實信用原則，貫徹附條件法律行為的效力，特
    別規定視為已成就（施啟揚，民法總則，第271 頁）。有謂
    ：行為是否不當，應就具體情事，基於一般社會觀念，依其
    行為是否違反誠實信用原則予以決定（林誠二，民法總則講
    義，下冊，第193 頁）。最高法院則明白揭櫫：當事人須有
    故意阻其條件成就之行為，且該行為為不正當，例如當事人
    為圖免因條件成就而受不利益，任意不為該行為（84台上字
    第2461號、86年台上字第2280號民事判決）。查原告自承本
    件買賣雙方均同意以2800萬元出賣、買受，其為避免仲介費
    損失，遂以2868萬元報價之事實，而原告主張賣方與之約定
    仲介費由原告自行爭取，即超過2800萬元部分為其仲介費等
    情，已據證人鍾柏華證述並無其事，略謂：仲介費是原告公
    司的徐英哲主動不收，因徐英哲瞭解伊以2800萬元出售並無
    利潤，該房屋是經由原告公司仲介、在96年11月間以3000萬
    多元購入，但一直賣不出去，98年5 月10日伊本來想賣2900
    萬元，原告公司人員一再講價，後來考量貸款及管理費壓力
    才同意2800萬元等語。則原告既未據實告知買賣條件，且欲
    藉此買賣契約賺取差價，已有可議，再因系爭房屋屋主急於
    出售而多次委託近20家仲介公司，此一產品訊息在不動產仲
    介市場廣為揭露，原告因而獲悉屋主實際出價價格及原告虛
    報售價欲賺取差價之事實，始不願經由原告媒介訂立買賣契
    約，改經由照實報價之仲介業者成立買賣契約，並支付實際
    仲介業者報酬，核其所為自難謂有何不正當。故原告主張被
    告以不正當行為阻止其居間報酬請求權條件成就，而應視為
    條件成就，亦無可採。
五、原告另依侵權行為法律關係，請求被告賠償其原可就丁○○
    出價差額請求被告之付之68萬元損害云云。核其主張所受損
    害純屬金錢利益之純粹經濟上損失，並非權利，觀諸民法第
    184條規定，須以被告有故意以背於善良風俗之方法，加損
    害於他人為要件。而本件出賣人原無與原告協議超過2800萬
    元屬原告仲介費之事實，被告並因原告不實報始始未經由原
    告媒介訂約，已如前述。是被告上開所為，即難認有何故意
    以背於善良風俗之方法加損害於原告情形。故原告此部分主
    張，亦無可採。
六、從而，原告依兩造契約及侵權行為之法律關係，請求被告給
    付服務報酬28萬6800元，與相當於賣方丁○○支付之仲介費
    68萬元，即合計96萬6800元及法定遲延利息，為無理由，應
    予駁回。原告受敗訴判決，其假執行之聲請即失所依據，應
    併予駁回。
七、本件事證已臻明確，兩造其餘主張、陳述及所提證據，經審
    酌與本院前揭判斷不生影響，毋庸再予審酌，併此敘明。
肆、訴訟費用負擔之依據：民事訴訟法第78條。
中    華    民    國    98    年    11    月    19    日
                  民事第三庭    法  官  林慧貞
正本係照原本作成。
如對本判決上訴，須於判決送達後20日內向本院提出上訴狀。
中    華    民    國    98    年    11    月    19    日
                                書記官


司法院資訊處製作；財團法人民間司法改革基金會備份。
